臺灣臺南地方法院刑事判決
111年度金訴字第100號
公  訴  人  臺灣臺南地方檢察署檢察官
被      告  陳霈  



上列被告因詐欺等案件，經檢察官提起公訴（臺灣臺南地方檢察
署110年度偵字第20566號），及移送併案審理（臺灣高雄地方檢
察署111年度偵字第3542、3982號），本院判決如下：
    主    文
陳霈無罪。
    判決要旨
本院依照被告的辯解進行調查的結果，雖然無法百分之百確認被
告所講的情形正確無誤。但是依照證據呈現的情形來判斷，被告
的辯詞存在高度可能性。既然無法排除被告被冤枉的風險，根據
無罪推定原則，本院理應判決被告無罪。
    理    由
一、起訴事實及罪名
  1.起訴事實：
　　①被告陳霈於民國110年7月間加入成員包括LINE暱稱「陳紫
      瑩」、「夏星SUMMER」等人的詐騙集團，並與集團內的成
      員一起從事詐騙錢財及洗錢的犯罪行為。且把他申請的中
      國信託銀行000000000000號帳戶（以下簡稱中信銀行帳戶
      ），及郵局00000000000000號帳戶（以下簡稱郵局帳戶）
      提供給詐騙集團的成員使用，並負責提領及交付騙到手的
      匯款。
　　②被告同意提供中信銀行及郵局帳戶給詐騙集團成員使用之
      後，詐騙集團成員便先後在110年7月14-15日，分別以電
      話向告訴人周舜琴、楊榮勳、鐘張嬌珠（以下簡稱告訴人
      們）詐騙，使周舜琴、楊榮勳、鐘張嬌珠先後匯款新臺幣
      （下同）35,000元、45,000元、100,000元到中信銀行及
      郵局帳戶。
　　③告訴人們匯款之後，被告便依照詐騙集團成員的指示，分
      別於110年7月14-15日，在台南市永康區的全家便利商店
      先提領出告訴人們的匯款，再以「代碼繳費」的方式，把
      提領出來的款項交付給詐欺集團成員，以此方式取得詐騙
      款項並掩飾款項流向，並因此獲得4,000元報酬。
  2.起訴罪名：
    因此認為被告涉嫌觸犯刑法第339條之4第1項第2款的加重詐
    欺取財罪、洗錢防制法第14條第1項的洗錢罪，以及組織犯
    罪防制條例第3條第1項後段的參與犯罪組織罪。
　　　
二、刑事訴訟基本原則
    我國的刑事訴訟採取嚴格證明原則，無論直接證據或間接證
    據，都必須要證明到「沒有其他可能性」，可以達到「確信
    被告犯罪」的程度，法院才能作出有罪的決定。否則，基於
    無罪推定原則，都應該宣示無罪的判決。如果案件經過調查
    結果，認為被告的辯解的確有可能發生，也就是存在「被告
    犯罪以外的可能性」時，法院就必須判決被告無罪。因為刑
    事審判的第一個任務，就是避免無辜的人被國家冤枉。

三、被告的辯解
　　我當初在手機上面找工作，他們跟我說是做虛擬貨幣的買低
    賣高業務，所以才需要這種人手。對我而言那是一個工作，
    工作內容是把錢領出後去繳錢。我也是被騙，做這個工作時
    ，我沒有懷疑過對方是做壞事的人，是我做完幾天後警察跑
    來找我，我才知道。
　
四、證據呈現的情形
  1.中信銀行及郵局帳戶當時被詐騙集團成員使用：
    告訴人們接到詐騙電話，在上述時間匯款到被告申請的中信
    銀行及郵局帳戶的事實，已經過告訴人在警局詳細說明。而
    且中信銀行及郵局帳戶交易紀錄中，也顯示了告訴人們把被
    騙款項匯進這些帳戶又被領出的過程。因此，中信銀行及郵
    局帳戶在當時確實是被詐欺集團的成員用來騙取告訴人們金
    錢的帳戶。
  2.被告是因求職而讓詐騙集團使用中信銀行及郵局帳戶：
　　被告於台南市政府警察局永康分局提出的LINE對話紀錄顯示
    （警一卷19-20頁），他主張他是因為求職而提供中信銀行
    及郵局帳戶，是可信的事實。
  3.被告有提領與交付詐騙款項的行為：
　　根據⑴被告在警察、地檢署及法院的陳述。⑵被告申辦的中信
    銀行及郵局帳戶交易明細資料。⑶ATM提領照片，可知被告的
    確有起訴書所記載：從中信銀行及郵局帳戶提領告訴人們被
    騙款項之後，以「代碼繳費」的方式交付詐騙集團的行為。
    　　　
　
五、本院對證據的評價結果
  1.被告提出的通訊截圖：
    被告在永康分局曾提出他和「公司的人」以LINE對話過程的
    截圖（警一卷19-25頁，以下頁次都是警一卷）：
　　①110年7月9日（週五）：被告向「陳紫瑩」詢問工作情形，
      「陳紫瑩」告知：「工作情形：我們是BitoPro幣托數位
      貨幣平台操盤手兼職工作」、「入職要求：一、需擁有Bi
      toPro帳號Level2認證帳號；二、BitoPro帳號綁定帳戶需
      有網路銀行；三、完成帳號綁定動作（就是綁定你的銀行
      賬戶不需要你儲值）」、「薪資結算方式：試用期本公司
      目前所提供薪酬按固定薪加抽佣即每月20,000加當日帳戶
      交易金額3趴結算（試用期限一個月，抽佣部分每週由專
      人跟你核對後核實正確轉入你名下帳戶）.試用期限結束
      有認為適合可入職正職員工正職薪資：當月50,000加5趴
      業績抽佣.轉正職了你還會有薪轉及勞健保唷」，工作內
      容就是「在幣托平台交易數位貨幣ㄚ模式是低買高賣」並
      要求被告傳送身分證和存簿照片（19頁）。
　　②110年7月12日（隔週週一）：「陳紫瑩」先傳訊息給被告
      ，詢問被告是否辦好網路銀行，被告回答等一下會去之後
      ，「陳紫瑩」要求被告提供LINE的ID、連絡電話及詳細地
      址，告知後續會有其他「專員」與被告連絡（19-20頁）
      。
　　③110年7月12日：
　　　「夏星summer」（「陳紫瑩」所說的「專員」）先與被告
      連絡，告知工作流程是「有接單後.財團交易金會匯入您
      配合帳戶.您帳戶有入金後.需要及時去ATM提領出來.需要
      去全家或者萊爾富櫃檯進行加值.我這裡會傳給您超商幣
      托加值碼繳費進去就OK了」，被告確認是「簡單來說就是
      我去領錢繳費這樣嗎」後，「夏星summer」再告知「薪資
      結算是當天結算的.幣托Level1會員帳戶幣托每天超商加
      值上線是10萬.您的提成薪水是加值金額的2趴.意思接單
      繳費10萬您可得2,000這樣喔」，「夏星summer」再次確
      認被告先前提供的地址無誤後，被告依他的要求，拍攝中
      信銀行及郵局帳戶的提款卡照片傳送「夏星summer」（20
      頁）。
　　④（應為）110年7月13日（因為訊息為隔日上午8：41）：
　　　⑴「夏星summer」要求被告把他的中信銀行及郵局帳戶，
        相互轉帳20,000元，並傳送「餘額不足」的畫面截圖（
        以確定那兩個帳戶的網銀可以正常使用，以下簡稱此過
        程為【驗證流程】，20-21頁）。
　　　⑵之後，「夏星summer」又通知被告「有給您接到單啦」
        ，並說中信銀行有入帳100,000元交易金，經被告確認
        之後，「夏星summer」要求被告前往提領，並在確認被
        告已到達全家超商之後，告知被告「我現在給您bito加
        值碼給您」，並傳送全家超商條碼截圖照2張（內容為
        各付款20,000及18,000元），並告知差額2,000元是被
        告的「提成薪水」，且要求被告回傳「簡訊截圖」（21
        -22頁）。
　　　⑶被告報告：「我的天.我剛剛想說刪掉上面的垃圾簡訊結
        果一起刪掉了」、「怎麼辦」。「夏星summer」回答「
        沒有關係.我這裡重新傳給您」（22頁）。
　　　⑷被告回傳簡訊內容為「7/13交易提領10萬.佣金提成2,00
        0幣托商科技有限公司台灣分公司」的截圖給「夏星sum
        mer」（22頁）。
　　⑤（應為）110年7月14日（因為訊息為隔日上午8：41）：
　　　⑴「夏星summer」再次要求被告進行【驗證流程】，並告
        知「今天再給您排單」（22頁）。
　　　⑵「夏星summer」主動連絡被告，被告隨即傳送內容為「
　　　　e動郵局.查詢時間：110/07/14.11:53:34資產總覽：$3
        5,023.帳號：00000000000000.可用餘額：35,023」的
        訊息截圖給「夏星summer」，並依照「夏星summer」的
        指示前往提領後，以「夏星summer」傳送的「加值碼」
        繳費，且回傳3段條碼共繳費35,000元的超商繳費明細
        照片給「夏星summer」後，「夏星summer」告知被告今
        天接單的「提成明天統一結算」（22-23頁）。
　　⑥110年7月15日：
　　　⑴「夏星summer」於上午8：33再次要求被告進行【驗證流
        程】後，被告在中午12：05告知中信銀行有入帳45,000
        元，「夏星summer」要求被告前往提領且回傳繳費明細
        照片。
　　　⑵「夏星summer」又於下午3：07告知郵局帳戶入帳100,00
        0元，經被告確認之後，也依過往模式傳送繳費條碼，
        指示被告繳費99,000元，並告知被告差額1,000元先給
        被告預支（23-24頁）。
　　⑦（應是）110年7月16日上午8：42：
　　　「夏星summer」道早安後，再次要求被告進行【驗證流程
      】。被告測試後，回報「銀行的說轉出帳號有誤」，並傳
      送截圖畫面之後，「夏星summer」即不再出現（25頁）。
　　⑧110年7月17-18日：被告兩度試圖連絡「夏星summer」，但
      都未獲得回應（25頁）。
  2.本院對截圖的解讀：
　　①比對時間後，可知上述截圖並不是完整的過程，其中一個
      原因是被告在110年7月13日，曾經不慎刪除對話內容（22
      頁），以至於當日有一筆100,000元的匯入款項沒有出現
      在截圖內容之中。
　　②交叉比對上述對話訊息、中信銀行與郵局帳戶交易明細，
      以及告訴人們的筆錄，可知110年7月14日上午匯進郵局帳
      戶的35,000元，是告訴人周舜琴被騙的款項。110年7月15
      日中午之前匯入中信銀行帳戶的45,000元，是告訴人楊榮
      勳被騙的款項。110年7月15日下午匯進郵局帳戶的100,00
      0元，則是告訴人鐘張嬌珠被騙的款項（至於110年7月13
      日匯進中信銀行帳戶的100,000元，應是移送併辦案件的
      被害人蔡吳阿蓮被騙的款項）。
　　③截圖中呈現的情況是，被告在大部分時間都是處於待命的
      狀態。若收到工作指示，被告會馬上完成並且回報，以行
      動表達樂於收到新的工作指示以獲得酬勞。而且被告同意
      告知或傳送自己的地址、連絡電話、中信銀行及郵局帳戶
      提款卡照片等個人資料，也表示被告對「夏星summer」及
      「公司」，完全沒有防備之心。
　　④如果被告知道「夏星summer」和「陳紫瑩」都是詐騙集團
      的成員，在中信銀行帳戶於110年7月16日無法使用之後，
      他理應知道可能是帳戶被列為警示，不會再於110年7月17
      -18日，兩度連絡「夏星summer」。這個最後仍然試圖連
      絡「夏星summer」的舉動，顯示被告可能不是知悉內情的
      人。
　　⑤被告從110年7月13日起到15日為止，接受「夏星summer」
      的指示提領上述告訴人們匯入的款項。而在各個告訴人們
      及被害人匯款之前，「夏星summer」每天都會要求被告先
      進行【驗證流程】，以確認被告提供的中信銀行和郵局帳
      戶，處於可以接受匯款（未被列為警示帳戶、未遭被告停
      用）的狀態。由此可知，被告的帳戶對於「夏星summer」
      所屬的詐騙集團而言，可能不是「可以放心使用」的帳戶
      ，所以需要每天驗證。如此一來，證據評價上增加了被告
      被騙取帳戶使用的可能性。
　　⑥綜合上述想法之後，本院認為，從這些被告與「夏星summe
      r」、「陳紫瑩」的聯絡過程，可以印證被告所辯解的情
      形（被騙取帳戶）可能是真實。
　　　
六、被告有無不確定故意
  1.在肯認被告可能是遭到「陳紫瑩」、「夏星summer」騙得中
    信銀行及郵局帳戶使用權且代為領取及（以繳費方式）交付
    匯入款項的情況之下，有需要進一步討論被告是不是有和詐
    騙集團一起騙錢和洗錢的不確定故意。
  2.不確定故意和過失不同：
    ①不確定故意：
　　　不確定故意，是某個人雖然不是「清楚知道行為後的可能
      結果，並且確切地打算發生那個結果的情形（明知並有意
      使其發生，又稱為直接故意）」。但對於自己行為可能發
      生的結果，是知道的，而且也不反對、不在意發生那個結
      果的情形，法律規定給予跟確定故意一樣的效果（以故意
      論），我們稱為不確定故意（或間接故意）。
    ②過失：
　　　刑法上的過失，是某個人對於結果的發生，原本有防止結
      果發生的（注意）義務，而且也有能力去注意，但卻因為
      疏忽而欠缺注意，導致發生刑法認為應該成立犯罪的損害
      結果。
    ③區別：
　　　從以上的說明，我們可以知道不確定故意和過失，最重要
      的差別在於「是不是事先（可能）知道結果」。如果事先
      知道，那就是不確定故意；如果不知道，那就是過失。
    ④法院應如何判斷被告是否事先知道結果？
　　　⑴被告在從事某個行為時，腦袋裡究意是怎麼想、在想些
        什麼？坦白說只有被告自己和天知道。擔任法官的平凡
        人，只能從已經存在的證據去判斷。也就是，證據證明
        到被告事先知道結果，法院就能認定被告有不確定故意
        。如果證據無法證明到這個程度，只能認為被告是因為
        過失導致損害結果的發生。
　　　⑵這個證明和判斷的過程，也有罪疑唯輕原則的適用，也
        禁止法官用推測和腦補的方法，認為被告有不確定故意
        。唯有如此，刑事審判才能達到保障人權，不使人民冒
        著被冤枉定罪的風險。
  3.證據無法證明被告事先知道帳戶被詐騙集團利用：
　　①被告是否知道他的中信銀行及郵局帳戶可能被詐騙集團的
      人使用？這一點目前只有被告的陳述可以判斷。而被告始
      終主張他只是「BitoPro幣托數位貨幣平台操盤手兼職工
      作人員」，並沒有想到他的帳戶會被用來騙錢，也沒有想
      到他在為詐騙集團領取及交付告訴人們被騙取的款項。
　　②在此情形下，本院認為證據不足以證明被告有料想到（能
      預見）中信銀行及郵局帳戶將被詐騙集團所用。也就是說
      ，沒有證據證明被告心中存有和詐騙集團成員一起犯罪的
      不確定故意。
　4.提供帳戶的人有無義務確保不被使用為犯罪工具？
　  ①我們先用一個例子來說明這個問題：一個在菜市場賣香蕉
      的婦人，當不認識的顧客或鄰座菜販向她借割香蕉的鐮刀
      時，法律能不能要求她確認鐮刀不會被用來殺人才能出借
      ？如果向她借刀的人騙說要用鐮刀割尼龍繩，結果拿去殺
      人，這位借出鐮刀的婦人要不要負幫助殺人罪責？
　  ②如果上述問題的答案是否定的，那被告在同意「公司」使
      用他的帳戶之前，有確定「帳戶不會被詐騙集團用來犯罪
      」的義務嗎？他必須在確保帳戶不被使用在犯罪才能提供
      帳戶嗎？
　  ③或許在詐騙集團犯罪橫行的台灣，因為類似犯罪的普遍性
      ；或許因為鐮刀和帳戶不同，鐮刀不需要實名登記，而使
      部分的法院認為帳戶持有人應該有此警覺或義務。但本院
      認為，即使認為提供帳戶資料的人應該在提供帳戶之前，
      確認不被詐騙集團使用，違反這個義務的帳戶持有人，也
      只是欠缺注意義務的過失行為人，不應該只因為欠缺注意
      ，直接擴大不確定故意的範圍，認為帳戶持有者有幫助他
      人犯罪或有與他人一起犯罪的不確定故意。
　　　
七、結論：
　　1.平心而論，檢視本案全部證據，如果被告曾經接觸政府關
      於帳戶的安全宣導，的確有些行為值得懷疑他的說詞可能
      不是事實。例如檢察官在論告時提及的「被告過往曾經註
      冊登錄BitoPro的帳戶，顯示被告對於虛擬貨幣有一定程
      度的瞭解或興趣」、「前述奇怪的購買虛擬貨幣過程」、
      「被告並非沒有社會經驗之人」。雖然檢察官說的各種情
      形，在經驗上都是可能存在的情形。然而如果我們把所有
      的「可能」都導向對被告不利的結論，就不是無罪推定，
      而是有罪推定。
　　2.「讓犯罪的人受到合理的處罰」和「避免無辜的人被法院
      認定有罪而受刑事處罰」，都是刑事法院法官非常重要的
      任務。但如同世間上許多值得追求的事物一樣，很多重要
      的價值常會在若干個案發生衝突的情形，這時候我們就必
      須做出抉擇排定優先順序。我國刑事訴訟既然採取無罪推
      定和嚴格證明原則，很明顯地立法者是希望法官把「避免
      無辜的人被法院認定有罪而受刑事處罰」擺在前面。如此
      一來「讓犯罪的人受到合理的處罰」，就無法成為刑事法
      院首要的任務，而是次重要的（但應該是檢察官最重要的
      工作）。本案被告的辯詞，證據評價的結果認為可能是真
      的。既然如此，根據無罪推定及罪疑唯輕原則，本院就只
      能判決被告無罪，以避免無辜的人被法院冤枉。

八、補充說明（關於移送併辦部分）：
　1.臺灣高雄地方檢察署移送併案審理2個案件，其中111年度偵
    字第3982號案件（即原臺灣橋頭地方檢察署110年度偵字第1
    2051號），被害人也是周舜琴、楊榮勳、鐘張嬌珠3人，和
    本案完全相同，兩案可認為是同一案件。至於111年度偵字
    第3542號案件（即由高雄市政府警察局林園分局移送案件）
    ，被害人則是蔡吳阿蓮，和本案則是不同案件。
　2.本案因為本院決定判決無罪，因此臺灣高雄地方檢察署移送
    併案審理的111年度偵字第3542號的「不同案件」，就不會
    發生和本案只有單一審判權應該一併審理的問題，這部分應
    該退回由檢察官另外做適法的處理。至於臺灣高雄地方檢察
    署111年度偵字第3982號案件，因為和本案是「同一案件」
    ，既然已經審理，本院認為不必再退回給檢察官處理。
　　
根據以上的說明，本院認為應該依據刑事訴訟法第301條第1項的
規定，判決被告無罪。

本案由檢察官蔡佳蒨提起公訴、檢察官黃信勇到庭執行職務。
中　　華　　民　　國　　111 　年　　5 　　月　　10　　日
                  刑事第十庭審判長法  官  劉怡孜
　　　　　　　　　
                                  法  官  潘明彥
　　　　　　　　　　　　　　　　　
                                  法  官  陳欽賢　　　
以上正本證明與原本無異。
如不服本判決應於收受本判後20日內向本院提出上訴書狀，並應
敘述具體理由。其未敘述上訴理由者，應於上訴期間屆滿後20日
內向本院補提理由書狀（均須按他造當事人之人數附繕本）「切
勿逕送上級法院」。
  　　　　　　　　　　　  　　　　書記官　劉庭君
中　　華　　民　　國　　111 　年　　5 　　月　　10　　日